臺灣高等法院高雄分院民事判決　　　　 100年度家上字第62號
上　訴　人　吳金珠
訴訟代理人　許芳瑞律師
上　訴　人　劉丁菁
　　　　　　劉吳盟
被 上 訴人　劉丁銘
法定代理人　彭心瑜
訴訟代理人　郭季榮律師
上列當事人間請求分割遺產事件，上訴人對於中華民國100年6月
23日臺灣屏東地方法院99年度家訴字第76號第一審判決提起上訴
，本院於民國100年10月4日言詞辯論終結，判決如下：
    主  文
上訴駁回。
第二審訴訟費用由上訴人吳金珠負擔。
    事 實 及 理 由
一、被上訴人起訴請求分割遺產，其訴訟標的對於共同訴訟之各
    人必須合一確定，原審被告吳金珠不服原審判決提起上訴，
    依民事訴訟法第56條第1 項第1 款之規定，其效力及於原審
    被告劉吳盟、劉丁菁，均應視為上訴人，由本院併予審理。
二、劉丁菁經合法通知，未於言詞辯論期日到場，經核並無民事
    訴訟法第386 條所列各款情形，爰依被上訴人之聲請，由其
    一造辯論而為判決。
三、被上訴人起訴主張：
  (一)上訴人吳金珠為劉振威之配偶、上訴人劉丁菁、劉吳盟、被
    上訴人劉丁銘為劉振威之子女，劉丁銘業經臺灣屏東地方法
    院（下稱屏東地院）宣告為禁治產人，監護人為其配偶彭心
    瑜。劉振威於民國98年11月27日死亡，留有遺產即坐落屏東
    縣屏東市○○段938-8 地號、地目建、面積84平方公尺之土
    地（下稱938-8 地號土地）與其上同段1074建號建物（門牌
    號碼：屏東縣屏東市○○路364 之2 號，下稱門牌364 之2
    號建物）、坐落同段938-10地號、地目建、面積80平方公尺
    之土地（下稱938-10地號土地）與其上同段1073建號建物（
    門牌號碼：屏東縣屏東市○○路366 號，下稱門牌366 號建
    物）。
  (二)系爭房地並無不能分割之情形，兩造亦無不分割之約定，然
    被上訴人請求上訴人分割遺產，上訴人均置之不理，爰依民
    法第1151條、第1164條之規定，提起本訴。門牌364 之2 號
    建物，現為吳金珠、劉吳盟居住，應分歸吳金珠、劉吳盟保
    持共有，門牌366 號建物，現為空屋，應分歸被上訴人、劉
    丁菁保持共有。於原審聲明：(一)系爭938-8 地號土地與其上
    門牌364 之2 號建物准予分割，由吳金珠、劉吳盟按持分比
    例保持共有，吳金珠、劉吳盟應各補償被上訴人及劉丁菁各
    484,875 元。(二)系爭938-10地號土地與其上門牌366 號建物
    准予分割，由被上訴人、劉丁菁按持分比例保持共有，被上
    訴人、劉丁菁應各補償吳金珠及劉吳盟各465,100 元。
四、(一)上訴人吳金珠、劉吳盟則以門牌364 之2 號建物目前係由
      彼等居住，吳金珠已將門牌366 號建物出租予他人，故不
      同意分割。惟若分割，主張門牌366 號建物分給吳金珠、
      被上訴人共有，而門牌364 之2 號建物，則為劉吳盟、劉
      丁菁共有。又如依被上訴人主張之方案，希望可繼續出租
      門牌366 號建物至吳金珠往生為止，且期間內被上訴人不
      得出售該屋或以該屋向人借貸等語置辯。又劉吳盟另以吳
      金珠代付之地價稅、房屋稅、修繕費，則均應自遺產中扣
      除或以現金歸還等語置辯。
    (二)劉丁菁則於原審陳稱：同意依被上訴人之方案分割。
五、原審判決准將上開遺產分割。分割方法為：(一)由劉吳盟、吳
    金珠取得938-8 地號土地及其上門牌364 之2 號建物之所有
    權，並按應有部分各2 分之1 之比例保持共有。(二)由被上訴
    人、劉丁菁取得938-10地號土地暨其上門牌366 號建物之所
    有權，並按各2 分之1 之比例保持共有。劉吳盟、吳金珠應
    各給付被上訴人及劉丁菁補償金各19,775元。吳金珠不服，
    提起上訴。吳金珠、劉吳盟於本院聲明：(一)原判決廢棄。
    (二)被上訴人在第一審之訴駁回。
    劉丁菁於本院具狀陳稱：同意原審分割方法。
    被上訴人答辯聲明：上訴駁回。
六、兩造不爭執事項：
  (一)系爭土地建物為劉振威所有，兩造為劉振威之繼承人。
  (二)被上訴人經法院宣告為禁治產人，監護人為彭心瑜。
  (三)兩造並無約定系爭房地不能分割。系爭房地亦無不能分割之
    情形。
  (四)若准予分割，同意原審認定之補償標準。
七、兩造爭執之事項：
  (一)上訴人主張不應分割，有無理由？
  (二)若准予分割，如何分割為適當？
八、本院之判斷：
  (一)上訴人主張不應分割，有無理由？
    1.按遺產繼承人，除配偶外，依下列順序定之：1.直系血親
      卑親屬。2.父母。3.兄弟姊妹。4.祖父母；同一順序之繼
      承人有數人時，按人數平均繼承；配偶，有相互繼承遺產
      之權，與第1138條所定第一順序之繼承人同為繼承時，其
      應繼分與他繼承人平均，民法第1138條、第1141條本文及
      第1144條第1 款分別定有明文。查被繼承人劉振威於98年
      11月27日死亡，遺有系爭土地、建物，繼承人為兩造，又
      被上訴人業經屏東地院宣告為禁治產人，監護人為其配偶
      彭心瑜等情，有土地登記第二類謄本4 份、戶籍謄本5 份
      、房屋稅籍證明書影本2 份及屏東地院96年度禁字第107
      號民事裁定影本1 份在卷可稽（一審卷見第6 至16頁、第
      21至23頁、第64至68頁），且為兩造所不爭，堪信為真正
      。是依前揭規定，足認兩造之應繼分各為四分之一。上訴
      人劉吳盟固抗辯，門牌364 之2 號建物，經被繼承人劉振
      威於生前設定抵押予吳金珠，債權額為300 萬元等語；然
      其亦自承係因劉振威生前未善待配偶即吳金珠，且身邊無
      現金，始以設定抵押權之方式給予吳金珠300 萬元之權利
      等語（一審卷第70、76頁），顯見吳金珠與被繼承人劉振
      威間，就門牌364 之2 號建物及所坐落系爭938-8 地號土
      地，並無借貸之原因關係存在，而此節亦經屏東地院99年
      度訴字第645 號民事確定判決為相同之認定，有判決及確
      定證明書影本各1 份可參（一審卷第86、101 頁），復經
      原審調閱該案卷宗查核無誤，自堪認定被繼承人劉振威生
      前並未積欠吳金珠上開300 萬元之借款債務，故本件遺產
      分割尚無應將該債務列入計算之問題。
      劉吳盟雖於原審辯稱，房屋之地價稅、房屋稅、修繕費均
      應自遺產中扣除或以現金歸還等語，吳金珠並提出房屋整
      理費用明細表一份為證（一審卷第77頁），惟查，上訴人
      劉吳盟於本院審理中主張系爭房屋稅負及裝潢費由伊支出
      等語（本院卷第59頁），核與其上述於原審所稱該等費用
      由吳金珠支出一情有異，故劉吳盟此部分辯解，並不足採
      。
    2.次按分割之方法不能協議決定，或於協議決定後因消滅時
      效完成經共有人拒絕履行者，法院得因任何共有人之請求
      判決分割共有物，此為民法第824 條第2 項本文所明示之
      旨；復按在公同共有遺產分割自由之原則下，民法第1164
      條規定：繼承人得隨時請求分割遺產。該條所稱之「得隨
      時請求分割」，依民法第829 條及第830 條第1 項之規定
      觀之，自應解為包含請求終止公同共有關係在內，俾繼承
      人之公同共有關係歸於消滅而成為分別共有，始不致與同
      法第829 條所定之旨趣相左，庶不失繼承人得隨時請求分
      割遺產之立法本旨，換言之，終止遺產之公同共有關係，
      既應以分割方式為之，將遺產之公同共有關係終止改為分
      別共有關係，性質上自亦屬分割遺產方法之一（最高法院
      82年臺上字第748 號、85年臺上字第1873號、93年臺上字
      第2609號判決意旨均足供參）。是被上訴人主張，就系爭
      土地、建物，按應繼分比例採取分別共有方式分割，自屬
      遺產分割方法之一種，於法應無不合。且兩造間就系爭遺
      產並無不能分割之約定，雙方又無法達成協議分割，則依
      前開規定，被上訴人訴請分割系爭遺產，為有理由，應予
      准許。
  (二)如何分割為適當？
    1.查，系爭遺產為土地、建物各2 筆，且建物各自有坐落之
      土地，是將系爭遺產合併分割，且將建物與坐落之土地分
      予相同之人，應較符合經濟效用；且因兩造共有4 人，而
      建物僅2 筆，故只能由兩造之其中2 人分得其中1 建物與
      坐落之土地，並保持分別共有關係，而不宜分割為各自單
      獨所有。從而，本院認將系爭土地、建物予以合併分割，
      乃最有利於兩造及系爭遺產經濟效益之分割方式。次查，
      門牌364 之2 號建物目前由劉吳盟、吳金珠居住，為渠等
      所自承（一審卷第75頁），是參酌此現況，自應由渠等取
      得門牌364 之2 號建物及其坐落之土地，並按應有部分各
      二分之一保持共有。至被上訴人主張與劉丁菁共同取得門
      牌366 號之建物與坐落之土地一節，則為劉丁菁所同意（
      一審卷第74頁，本院卷第35頁），是為其與被上訴人之利
      益考量，爰由此二人取得門牌366 號建物與所坐落土地之
      所有權，亦按應有部分各二分之一保持共有。
      吳金珠雖主張，應將門牌364-2 號房地分歸吳金珠、劉丁
      菁共有，將門牌366 號房地分歸劉吳盟及被上訴人共有，
      若依原審判決將門牌366 號房地分歸被上訴人與劉丁菁二
      人共有，被上訴人之法定代理人彭心瑜會將該房地賣掉云
      云，惟查，(一)劉吳盟與被上訴人感情不睦，劉吳盟曾毀損
      被上訴人之物品，經檢察官提起公訴，且於99年6 月間毆
      傷被上訴人配偶彭心瑜之父彭孟輝所經營之安養院之員工
      及毀損安養院之物品，此有屏東地院檢察署93年度偵字第
      208 號、99年偵字第6120號、99年偵字第6892號檢察官聲
      請簡易判決處刑書各一份、屏東地院99年簡字第1825號刑
      事簡易判決一份在卷可稽，且為劉吳盟所不爭執，可見劉
      吳盟與被上訴人及配偶彭心瑜均不和，若由劉吳盟與被上
      訴人共有房地，徒增困擾，不利共有物之利用，故吳金珠
      此部分主張之分割方案，並不可採。
      吳金珠另主張，應將門牌364-2 號房地分歸劉吳盟、劉丁
      菁共有，門牌366 號房地分歸伊與被上訴人共有，以免彭
      心瑜將房地賣掉後不照顧被上訴人及二名子女云云，惟查
      ，門牌364-2 號房地現由吳金珠與劉吳盟同住使用中，且
      劉丁菁表示願和被上訴人共有，又被上訴人之監護人彭心
      瑜若欲賣掉分歸被上訴人之不動產，依民法第1113條準用
      第1101條第2 項第1款 規定，應經法院許可，並非得隨意
      為之，且彭心瑜若有不扶養被上訴人及子女之情事，其等
      自得依其他法律規定予以救濟。故吳金珠此部分主張之分
      割方案，仍非可取。
      劉吳盟雖主張，被上訴人為外人，故伊與劉吳盟應有優先
      選擇權云云，惟查，被上訴人與劉吳盟為兄弟關係，縱劉
      吳盟之意係指被上訴人之監護人彭心瑜為外人，惟兩造之
      應繼分相同，應平均繼承，已如前述，又依法亦無何繼承
      人有優先選擇繼承何部分遺產之權利，故劉吳盟此部分主
      張亦不可取。
    2.另按以原物為分配時，如共有人中有未受分配，或不能按
      其應有部分受分配者，得以金錢補償之，亦為民法第824
      條第3 項所明定。查本件係採原物分配之方式分割，然兩
      造所分得之土地面積不同，且建物價值並不相當，當有人
      未能按其應有部分受分配，依上開規定，自得以金錢補償
      之。而兩造均一致同意以土地之公告現值及房屋之課稅現
      值計算遺產之價值（一審卷第75頁、本院卷第27頁），徵
      之前揭現值為政府機關依法所核定，自有其計算依據，且
      系爭土地之公告現值每平方公尺42,500元，與屏東地區目
      前之市價行情相差不遠，應為合理；至系爭建物不含增建
      部分，均屬約30年之舊屋，有前開登記謄本及房屋稅籍證
      明書足憑（一審卷第6 至13頁、第21、22頁），故所核定
      之現值各約30餘萬元，亦尚稱合理。是按上述標準計算，
      門牌364 之2 號建物及所坐落之土地，價值共為3,879,00
      0 元（42,500元84平方公尺＋309,000 元）；門牌366
      號建物及所坐落之土地，價值共為3,720,800 元（42,500
      元80平方公尺＋320,800 元）。合計為7,599,800 元（
      3,879,000 元＋3,720,800 元，則每人之應繼分價值為1,
      899,950 元（7,599,800 元4 ）。而劉吳盟、吳金珠取
      得3,879,000 元價值之遺產，每人係分得1,939,500 元，
      較每人之應繼分價值1,899,950 元，各多出39,550元，自
      應分別補償被上訴人與劉丁菁各19,775元。
九、綜上所述，原審准予分割，並無不合，所採分割方法亦無不
    當，上訴意旨求予廢棄改判，為無理由，應予駁回。又本件
    實際上訴人僅吳金珠一人，故第二審訴訟費用由吳金珠負擔
    。
十、據上論結，本件上訴為無理由，依民事訴訟法第463 條、第
    385 條第1 項前段、第449 條第1 項、第78條，判決如主文
    。
中    華    民    國  100     年    10    月    21    日
                              民事第五庭
                                  審判長法官  簡色嬌
                                  法      官  林紀元
                                  法      官  黃科瑜
以上正本證明與原本無異。
如對本判決上訴，須於判決送達後20日內向本院提出上訴狀，其
未表明上訴理由者，應於上訴後20日內向本院提出上訴理由書（
均須按他造當事人之人數附繕本）。上訴時應提出委任律師或具
有律師資格之人之委任狀，並依附註條文規定辦理。如委任律師
提起上訴者，應一併繳納上訴審裁判費。
中    華    民    國   100    年    10    月    24    日
                                書  記  官  彭筱瑗
附註：
民事訴訟法第466條之1 ：
對於第二審判決上訴，上訴人應委任律師為訴訟代理人，但上訴
人或其法定代理人具有律師資格者，不在此限。
上訴人之配偶、三親等內之血親、二親等內之姻親，或上訴人為
法人、中央或地方機關時，其所屬專任人員具有律師資格並經法
院認適當者，亦得為第三審訴訟代理人。
第1 項但書及第2 項情形，應於提起上訴或委任時釋明之。